【裁判字號】    98,上易,2894
【裁判日期】    990609
【裁判案由】    詐欺
【裁判全文】
臺灣高等法院刑事判決                98年度上易字第2894號
上  訴  人
即  被  告  甲○○
選任辯護人  陳昭全律師
            黃心賢律師
            陳明彥律師
上列上訴人因詐欺等案件，不服臺灣臺北地方法院98年度訴字第
668號，中華民國98年10月30日第一審判決（起訴案號：臺灣臺
北地方法院檢察署97年度偵字第8212號），提起上訴，本院判決
如下：
    主  文
原判決撤銷。
甲○○以詐術得財產上不法之利益，處有期徒刑捌月，減為有期
徒刑肆月，如易科罰金，以新臺幣壹仟元折算壹日，緩刑年。
其餘被訴行使偽造私文書部分無罪。
    事  實
一、甲○○係執業律師，於民國96年1月9日受丙○○之委任，處
    理丙○○向臺灣臺北地方法院聲請強制執行債務人劉沈其澂
    對第三人公務人員住宅及福利委員之補償金債權，惟因公務
    人員住宅及及福利委員會向臺灣臺北地方法院陳明債務人劉
    沈其澂對該會並無債權存在，且內政部空中勤務總隊方為該
    補償金之發款單位，甲○○繼而向臺灣臺北地方法院聲請強
    制執行債務人劉沈其澂對第三人內政部空中勤務總隊之補助
    費債權，甲○○並於96年3月14日、同年月16日以電話與內
    政部空中勤務總隊之承辦人員侯佩芬聯繫後，得知劉沈其澂
    對內政部空中勤務總隊確有補助費債權，且法院已核發扣押
    命令，內政部空中勤務總隊將依命令扣押。嗣臺灣臺北地方
    法院於96年3月29日核發北院錦96執未字第2801號收取命令
    ，並通知丙○○之代理人甲○○，准許丙○○向內政部空中
    勤務總隊收取債務人劉沈其澂債權金額118萬2,405元，甲○
    ○於96年4月9日接獲臺灣臺北地方法院上開收取命令，即於
    96年4月12日上午10時55分、4月14日上午10時21分、4月17
    日上午11時，三度以電話與內政部空中勤務總隊人員聯絡，
    確知上開劉沈其澂之補助費可於近日由債權人丙○○提領。
    96年4月17日上午11時許，丙○○前來甲○○位於臺北市○
    ○區○○路1段4號7樓律師事務所辦公室詢問何時可獲清償
    ，並表明因需款孔急，欲向甲○○借款30萬元，甲○○竟意
    圖為自己不法之所有，隱瞞上開補助費近日內可受領之事實
    ，向丙○○詐稱：補助費何時撥款不確定，大約還要半年時
    間云云，使丙○○信以為真，陷於錯誤，乃同意以收取甲○
    ○所給付60萬元，並視為已支付予甲○○上開補助費總額35
    % 計算之律師酬金為條件，將其得向內政部空中勤務總隊收
    取之補助費債權全部讓與甲○○，丙○○遂與甲○○簽訂名
    義上之借貸契約，惟於該契約上「其他約定事項欄」另約明
    ：「借款人丙○○願意將對第三人空中勤務總隊得收取之債
    權全部（扣除支付律師酬金35%）讓與貸與人甲○○，甲○
    ○有權直接就第三人空中勤務總隊之債權抵償本消費借貸債
    權」等語，甲○○並於該日至銀行取款60萬元轉帳至丙○○
    指定之帳戶，甲○○因此取得上開補助費債權之不法利益。
    而甲○○旋於翌（18）日上午10時46分，與內政部空中勤務
    總隊承辦人侯佩芬以電話聯繫，約定於同年月25日下午或26
    日上午前往內政部空中勤務總隊受領上開補助費即面額118
    萬2,405元之支票，經內政部空中勤務總隊以96年4月19 日
    空勤行總字第0960001943號函，通知甲○○於96年4月25 日
    14時30分至17時間，攜帶相關證明文件代領上開面額之支票
    1張，甲○○遂於該日前往位於臺北縣新店市○○路○段200
    號10樓之內政部空中勤務總隊辦公室領取該支票，並於翌（
    26）日向兆豐國際商業銀行松山機場分行提示兌領，而如數
    領得上開118萬2,405元之款項，總計甲○○詐得不法利益價
    額為16萬8,563元（即補助費金額118萬2,40 5元扣除已支付
    予丙○○60萬元，及律師酬金41萬3,842元之餘額）。嗣因
    內政部空中勤務總隊亦同時將上開96年4月19日空勤行總字
    第0960001943號函文送予丙○○，丙○○因而得悉可向內政
    部空中勤務總隊領取補助費之情，始知受騙。
二、案經丙○○訴由臺灣臺北地方法院檢察署檢察官偵查起訴。
    理  由
甲、程序方面：
    按被告以外之人於審判外之言詞或書面陳述，除法律有規定
    者外，不得作為證據，刑事訴訟法第159 條第1 項定有明文
    。又被告以外之人於審判外之陳述，雖不符同法第159 條之
    1 至第159 條之4 之規定，但經當事人於審判程序同意作為
    證據，法院審酌該言詞陳述或書面陳述作成時之情況，認為
    適當者，亦得為證據；當事人、代理人或辯護人於法院調查
    證據時，知有第159 條第1 項不得為證據之情形，而未於言
    詞辯論終結前聲明異議者，視為有前項之同意，刑事訴訟法
    第159條之5亦有明文。經查，本件判決所援引證人即告訴人
    丙○○，及證人侯佩芬於檢察官偵查時之陳述，雖屬被告以
    外之人於審判外之陳述，而為傳聞證據，惟當事人及辯護人
    於本院準備程序中並未爭執該等陳述之證據能力，且迄至言
    詞辯論終結前亦未再聲明異議，本院審酌上開證據資料製作
    時之情況，尚查無違法不當及證明力明顯過低之瑕疵，亦認
    為以之作為證據應屬適當，故揆諸前開法律規定與說明，爰
    逕依刑事訴訟法第159條之5規定，認前揭證據資料有證據能
    力。
乙、實體方面：
壹、有罪部分：
一、訊據被告甲○○固不諱其係執業律師，受告訴人丙○○之委
    任，處理告訴人丙○○向臺灣臺北地方法院聲請強制執行債
    務人劉沈其澂對第三人債權，並向臺灣臺北地方法院聲請強
    制執行債務人劉沈其澂對第三人內政部空中勤務總隊之補助
    費債權，嗣並於上揭時、地與告訴人丙○○簽訂契約，告訴
    人同意以收取被告所給付60萬元，並視為已支付予被告上開
    補助費總額35%計算之律師酬金為條件，將告訴人丙○○得
    向內政部空中勤務總隊收取之補助費債權全部讓與被告，被
    告嗣並領得面額118萬2,405元之支票後，復經提示兌現該支
    票而取得款項等情，惟矢口否認有何詐欺得利犯行，辯稱：
    伊並未對告訴人丙○○言及補助費何時撥款不確定，大約還
    要半年時間之語，係告訴人向伊借款，因告訴人急須用錢，
    且伊亦無法確定內政部空中勤務總隊何時會撥款之情形下，
    告訴人方將補助費債權讓與伊，伊並未有詐欺行為云云。惟
    查：
  (一)上揭事實，業據告訴人丙○○迭於偵查及原審審理時指證綦
    詳，並有本票（發票人劉沈其澂、面額70萬元、發票日84年
    9月1日、到期日84年11月1日、票號TH0000000）、臺灣臺北
    地方法院96年3月29日北院錦96執未字第2801號收取執行命
    令、送達證書、內政部空中勤務總隊96年4月19日空勤行總
    字第0960001943號函、委任契約、借貸契約、內政部空中勤
    務總隊96年4月30日空勤行總字第0960002210號函、國庫專
    戶存款支票正反面、民事委任狀、被告合作金庫文化簡易型
    分行存摺明細、電話通聯譯文內容附卷可稽（見96年度他字
    第9526號偵查卷第27頁至第32頁、第34頁、第38頁至第39頁
    ，97年度偵字第8212號偵查卷第9頁至第16頁、第27頁至第
    28 頁、第31頁、第65頁、第69頁、第191頁至第195頁，原
    審卷第47頁至第49頁）。
  (二)次查，被告甲○○受告訴人丙○○委任，為告訴人丙○○處
    理向臺灣臺北地方法院聲請強制執行債務人劉沈其澂對第三
    人公務人員住宅及福利委員之補償金債權，惟因公務人員住
    宅及及福利委員會向臺灣臺北地方法院陳明債務人劉沈其澂
    對該會並無債權存在，且內政部空中勤務總隊方為該補償金
    之發款單位，被告繼而向臺灣臺北地方法院聲請強制執行債
    務人劉沈其澂對第三人內政部空中勤務總隊之補助費債權。
    嗣臺灣臺北地方法院於96年3月29日核發北院錦96執未字第
    2801號收取命令，並通知丙○○之代理人即被告，准許丙○
    ○向內政部空中勤務總隊收取債務人劉沈其澂之債權金額
    118 萬2,405元等情，業據本院調取臺灣臺北地方法院96年
    度執字第2801號案卷核閱無訛，而證人即內政部空中勤務總
    隊承辦人侯佩芬於偵查時證稱：「甲○○主動寄1份陳報狀
    ，我們有通電話，他說依據這執行命令要來要這筆錢。他說
    要幫丙○○領這支票，雖然依照法院96年3月29日函文上面
    有寫代理人是甲○○律師，但在陳報狀上是要我們將錢匯到
    甲○○律師戶頭，而不是薛女士戶頭，為求慎重，我們認為
    要代領支票需要委任書，所以96年4月19日才會發96年4月19
    日空勤行總字第0960001943號函給丙○○、甲○○，在說明
    欄明確註明要帶丙○○委任書正本等資料，詳如該函文所載
    」、「（問：告訴人原先在臺中聲請執行，你們是否有聲明
    異議？）因為我們本來以為是住福會支付的款項，所以有異
    議，後來是弄清楚原來住福會會將款項撥給我們機關，由我
    們機關發給受補償的人」、「（問：96年3月2日貴隊也有跟
    臺北地院聲明異議1次？）北院執行命令裡以『補償金債權
    』為用詞，我們對這用詞有意見。只是對文字敘述有意見而
    已。因為住福會是用一次補助費用詞」、「（問：之後丙○
    ○改向臺北地院聲請執行，空勤總隊都沒再向執行法院聲明
    異議？）是」、「依照我檢送全卷給地檢署資料裡，可以看
    到住福會在96年2月14日發函給空勤隊（96年2月16日空勤隊
    收受此函文）包括劉沈其澂在內8人之眷舍搬遷補助費以1,4
    10萬元之支票撥付給空勤隊。所以我就在3月1日上簽呈並於
    96年3月5日發函給劉沈其澂以外其他沒有爭議的眷舍住戶，
    錢已經下來，5日內就會撥到他們帳戶。所以我們不能掌握
    的是住福會何時會把錢撥款下來，但是如果住福會一撥款下
    來，我們就會立刻給付給眷舍配住人，因為錢本來就不是我
    們機關的，我們只是幫忙轉發」等語（見97年度偵字第8212
    號偵查卷第41、158、159頁），參諸內政部空中勤務總隊前
    於95年10月13日以補助費在中央由公務人員購置住宅貸款基
    金支應，非由空勤總隊編列預算支應為由，向臺灣臺中地方
    法院聲明異議，及於96年3月2日以補助費是否即為執行命令
    所稱補償金債權為由，向臺灣臺北地方法院聲明異議，有內
    政部空中勤務總隊聲明異議狀2紙附卷可憑（見97年度偵字
    第8212號偵查卷第77頁至第78頁、第91頁），而內政部空中
    勤務總隊於接獲臺灣臺北地方法院96年2月16日北院錦96執
    未字第2801號扣押執行命令後，未再聲明異議，並於96年3
    月13日以扣押債權金額陳報狀陳報已照執行命令全數扣押新
    臺幣180萬元等語，亦有扣押債權金額陳報狀可稽（見97年
    度偵字第8212號偵查卷第102頁至第104頁）；又公務人員住
    宅及福利委員會於96年2月14日以住福企字第0960301283號
    函內政部空中勤務總隊，其說明欄載明：「劉沈其澂等8人
    既經貴處本於權責覈實審定為合法現住人，並依規定請領一
    次補助費，其中郭孟金瑞發給150萬元，其餘7人各發給180
    萬元，總計1,410萬元整。本會爰據以如數撥付，隨文檢送
    合作金庫銀行西門分行BC0000000號支票乙張」等語，內政
    部空中勤務總隊隨即於96年3月5日以空勤行總字第09600009
    39號函知劉沈其澂以外其他無爭議之7人，告知補助費將於
    文到5日內撥入渠等提供之帳戶內等情，亦有公務人員住宅
    及福利委員會96年2月14日住福企字第0960301283 號函、內
    政部空中勤務總隊96年3月5日空勤行總字第0960000939號函
    附卷可憑（見97年度偵字第8212號偵查卷第99頁、第130頁
    ），則公務人員住宅及福利委員會既於96年2月14日已將包
    含上開本件補助費在內之款項總計1,410萬元，以合作金庫
    銀行西門分行BC0000000號支票乙張撥付予內政部空中勤務
    總隊，而內政部空中勤務總隊亦隨即於96年3月5日函知眷舍
    合法現住人補助費將於文到5日內撥入渠等帳戶內，同時對
    於臺灣臺北地方法院96年2月16日上開扣押執行命令，未否
    認債務人（即劉沈其澂）之債權存在，或爭執其債權數額，
    且依法向臺灣臺北地方法院陳報執行扣押之結果，則內政部
    空中勤務總隊自不可能再對臺灣臺北地方法院96年3月29日
    北院錦96執未字第2801號收取執行命令，以不承認債務人（
    劉沈其澂）之債權存在或爭執其債權數額為由向臺灣臺北地
    方法院聲明異議，且依前開收取執行命令說明欄所載，即無
    其他人有權得對該收取執行命令依法聲明異議。再者，被告
    曾於96年3月14日、96年3月16日、96年4月12日、96年4月17
    日、96年4月18日與內政部空中勤務總隊承辦人員以電話接
    洽，電話通聯內容如下（見97年度偵字第8212號偵查卷第19
    1頁至第195頁之譯文內容，及原審卷第47頁至第49頁之譯文
    內容）：
    「（A係指被告，B係指內政部空中勤務總隊）
      （通話時間欄載為96年3月14日11時37分）
       A：請幫我接一下總務科侯小姐。
       B：好，請等一下。
       (轉接中)
       A：你好，總務科。
       B：請問侯小姐在嗎？
       A：請稍等一下。
       (等候中)
       A：請問侯小姐在嗎?
       B：我就是。
       A：你好？我是甲○○王律師。上禮拜我們有電話聯絡過
          ，就是關於扣押的總額，就是關於劉沈其澂的案子，
          扣押的總額，我們已經算出來了，就是從84年11月1
          日算到扣押命令到的96年3月8號，總數...利息的部
          分是476,805加上本金部分70萬，總數是117萬6805。
       B：117萬6805，那律師可不可以請你跟法院講，請法院
          在發執行命令，上面寫清楚到底是要...
       A：這我剛有跟書記官聯絡過，他說這部分我們用陳報的
          方式，由債權人陳報債權，我們今天等一下...先跟
          你報告數字，待會做書狀的正本會寄到空中勤務總隊
          那邊，你們可以依據書狀去做。
       B：所以法院不會再給我們公文？
       A：會，只是我們先把金額確定下來。
       B：然後其他錢就可以撥給他？
       A：沒錯。
       B：0000000？
       A：對。我會用限時雙掛寄過去。
       B：律師，請問你這樣寄過來，到時候錢要怎麼撥給你？
       A：法院會另外再發命令，我們先把數額確定。
       B：好，我就先把這些錢扣住，其他可以先給他們。」
    「（A係指被告律師事務所，B係指內政部空中勤務總隊侯佩
       芬）
       （通話時間欄載為96年3月16日12時04分）
       B：請問王律師是不是不在？
       A：對，他今天出差。
       B：我是內政部空中勤務總隊，你們有寄掛號，民事強制
          執行的陳報狀，這是他寄的還是你們寄的？
       A：他寄的。
       B：所以還是要問他？
       A：對，可能請你撥他手機。」
    「（A係指被告，B係指內政部空中勤務總隊侯佩芬）
      （通話時間欄載為96年3月16日14時45分）
       B：王律師，我是內政部空中勤務總隊。
       A：侯小姐嗎?
       B：對，我現在收到你兩份陳報狀，這邊的意思是說，你
          的陳報狀是不是還會給地方法院？
       A：已經給了。
       B：我們長官的意思是說這兩件事是先存調嘛！法院應該
          會...因為你已經給他們，他們是不是會再正式回函給
          我們嗎?
       A：會，他們還會再發一個正式的移轉命令。
       B：對，就是說總共是扣多少錢嘛!對，那我現在收到這
          兩件文，我只要存調，不需要答覆你們嘛!
       A：不需要，因為之前侯小姐說這部分需要明確的數字，
          你們作業上比較方便，所以才出具這兩件文，讓你們
          把數字明確，第二封補充是因為擔心你們會誤會說沒
          有把執行費，要給法院的5千多塊算進去，怕會扣錯
          ，製造你們的麻煩，差別只要執行費用的部分。
       B：那王律師，我現在只要把這兩件文存調，等法院來的
          時候，法院會跟我講總共扣多少錢，我就按照那個錢
          扣住，其餘的錢就撥還給我們當事者。
       A：沒錯。」
    「（A係指被告，B係指內政部空中勤務總隊侯佩芬）
      （通話時間欄載為96年4月12日10時55分）
       B：請問是甲○○律師嗎?
       A：是。B：我是內政部空中勤務總隊，關於劉沈其澂的
          案子，我有收到法院的執行命令，我現在是先把那筆
          錢扣住嗎？
       A：他上面有說直接由我們收取，變成他總共是180萬，
          我們收取的部分，法院在執行命令寫得很清楚說多少
          錢，我記得是1百10幾，118多少，那個部分就是由我
          們來收取，看是要怎樣交給我們，另外的部分就是依
          你們的程序，你們該怎麼發給劉沈其澂那邊。
       B：就是扣住的給你們，剩下的給他們，你們這邊要怎麼
          給你們？
       A：我們這邊看你們一般作業，我們都是看各部會的作業
          方式，你們開票就開票，匯款就匯款，看你們一般來
          講怎麼作業，你們的程序。
       B：我們也沒碰過這個，不然我發一個文給丙○○，說這
          部分的錢會給你們，請你們提供帳號給我們，寄過來
          跟我們講帳號多少，我們再依據你們給的帳號，再把
          錢匯給你們。
       A：還是我們可以直接出具就是我們希望台端、貴單位把
          錢逕匯入哪個帳戶?
       B：可以啊，那你再發個文過來。
       A：我明天就發過去。
       B：我錢先幫你保留著，你文過來，我再撥給你們。
       A：好，謝謝！」
    「（A係指被告，B係指內政部空中勤務總隊侯佩芬）
      （通話時間欄載為96年4月14日10時21分）
       A：喂，你好!
       B：喂，王律師你好，我是內政部空中勤務總隊
       A：你好!
       B：之前我有跟你講說請你寄那個什麼資料...
       A：有，我昨天寄了。
       B：對我要跟你講說可能沒有辦法這樣做耶，因為現在變
          成是說，它有一百多萬，那...嗯...可能這部分的話
          錢支領的話可能要請，因為現在是那個丙○○她委任
          你嘛？
       A：是。
       B：那可能現在要請你本人直接過來領。
       A：可以啊，可以啊！
       B：對那現在就是說可能要請你準備幾個..
       A：請說。
       B：到時候我會...我現在先跟你講，到時候我會先簽一
          份核准之後（被告及辯護人認此句應為「到時候我會
          先簽奉核准之後」），我會發個書函給你。
       A：好。
       B：然後現在就是說我書函裡面可能會敘明說，可能訂在
          哪一天然後請你本人，然後就是攜帶那個...你的那
          個丙○○的身份...什麼那個身份證明文件是不是？
       A：嗯，好。
       B：還有那個委任書，她委任你的委任書
       A：是。
       B：然後還有你的那個身份證明文件，就是什麼律師...
          律師那個東西過來。
       A：好OK！
       B：然後你本人親自跑一趟過來，再把那個支票領回去。
       A：好，沒問題！
       B：好那所以說你寄給我的那一份公文...那一份資料的
          話，我就暫時先不...我就自己先留著。
       A：好。
       B：我會再發一個文給你，好不好？
       A：好，麻煩您！
       B：好那不好意思，拜拜！
       A：拜拜！」
    「（A係指被告，B係指內政部空中勤務總隊總務科科長）
      （通話時間欄載為96年4月17日11時00分）
       B：喂，總務科你好。
       A：喂，你好，請問是科長嗎？
       B：是。
       A：你好，我是甲○○王律師。想跟你請教一下，就是那
          個台北地院有一個劉沈其澂女士的執行命令...
       B：對。
       A：之前那個，三天前侯小姐有電話聯絡我，就是說有關
          那個領款的部分，需要什麼證件，她還會發函過來。
       B：是。
       A：可是我們還沒有收到，那不知道是說...
       B：這個我們...你上次有跟她提，我們有往上簽了。
       A：是。
       B：那應該可能是...我們所謂的長官，可能就是還沒有
          批下來。
       A：還沒批下來。
       B：對對對，這個部分...
       A：那我要先請教一下，因為我要當事人先準備，因為她
          人不在台北，那這部分大概文件，證件方面我們應該
          要先準備什麼？
       B：這種...就你們...你有沒有幫人家處理過這種事情過
          ？
       A：有，有。
       B：有嘛，大概就是按照你以往的經驗做就可以了...
       A：大概是什麼？委任狀之外，他證件部分...
       B：對對對，另外還要提供我們帳號什麼的。
       A：OK
       B：因為我們現在就是整合用轉帳的方式，你不要說到時
          候來這邊領支票領現金，我們直接就輒到他的帳戶，
          所以你一定要他那個，委託人的帳號，要給我們...
       A：瞭解，主要是帳號的問題。
       B：對對，還有你剛剛講的委任狀，就這樣子。
       A：那身份證件需要什麼？
       B：身份證件，大概我們能確定她的身份就可以了，就是
          你把她相關的一些能證明她的身份，譬如說她的帳號
          、她的身分證的影印本...
       A：是。
       B：那個資料提供給我們，到時我們就依據她提供資料，
          我們到時候就把他轉帳。
       A：那現在都是直接用轉匯的方式嘛。
       B：對，因為這個錢因為是，目前存在我們的一個公庫裡
          面，我們有一個專戶。
       A：專戶對轉。
       B：對，當時為什麼這樣，因為當時還沒有整個確定、定
          案，所以我們會把這一筆錢，先存在專戶，那現在執
          行命令確定，很明確，是可以來領取，那當然你們可
          以來領取的話，我們就可以直接來轉帳，那這樣子就
          比較減少說你還有領錢的風險。
       A：沒錯，謝謝科長，拜拜。
       B：好，拜拜。」
    「（A係指被告律師事務所，B係指內政部空中勤務總隊侯佩芬
       ）
      （通話時間欄載為96年4月18日10時43分）
       B：請間甲○○律師在嗎？
       A：請等一下。
     （等候中）
      A：抱歉，他不在位子，你要不要留個電話，我請他回電。
      B：我有急事， 00000000分機711，侯小姐。
      A：好。」
    「（A係指被告，B係指內政部空中勤務總隊侯佩芬）
      （通話時間欄載為96年4月18日10時46分）
      A：請問侯小姐在嗎？
      B：我是侯小姐，聽說你有打電話來，因我們科長...我那
         時候不是跟你說你要親自來嗎？我會發個文給你，你
         等我的文，應該這幾天就會收到，文上面有寫，我大
         概跟你講一下，委任人不會來，所以要有委任書，還
         要準備他的身分證件正反面影印本，你的律師證明文
         件。
      A：律師證可以嗎？
      B：可以。
      A：科長說需要一個戶頭？
      B：沒有，到時候我們會開支票給你們，但是支票上會寫
         丙○○，會讓你們領回去，你們也不用寄什麼來，我
         這幾天會發個文過去講是哪一天，你哪一天比方便？
      A：我看一下，請稍等。
     （等候中）
      A：不好意思，那因為你還要發文，這禮拜不會嘛！
      B：你給我一兩天可以選擇。
      A：那就是下禮拜三25號的下午、4月26號禮拜四的上午。
      B：那我知道了。
      A：我們再聯絡。」
    則依上開被告與內政部空中勤務總隊總務科科長於96年4月
    17日之電話通聯譯文內容，內政部空中勤務總隊總務科科長
    固於電話中對被告言及業將補助費事項上簽予長官，尚未經
    長官核准等情，惟該等簽核之程序僅屬內政部空中勤務總隊
    發放補助費之內部作業程序，且依96年3月14日11時37分電
    話通聯譯文所載之內容：「被告：法院會另外再發命令，我
    們先把數額確定，侯佩芬：好，我就先把這些錢扣住，其他
    可以先給他們」，96年3月16日14時45分電話通聯譯文所載
    內容：「侯佩芬：那王律師，我現在只要把這兩件文存調，
    等法院來的時候，法院會跟我講總共扣多少錢，我就按照那
    個錢扣住，其餘的錢就撥還給我們當事者。被告：沒錯」，
    96年4月12日10時55分電話通聯譯文所載內容：「被告：還
    是我們可以直接出具就是我們希望台端貴單位把錢逕匯入那
    個帳戶。侯佩芬：可以啊，那你再發個文過來。被告：我明
    天就發過去。侯佩芬：我錢先幫你保留著，你文過來，我再
    撥給你們」，96年4月14日10時21分電話通聯譯文所載內容
    ：「侯佩芬：我會發個書函給你，書函裡面可能會敘明說訂
    在那一天然後請你本人攜帶丙○○的身分證明文件，還有委
    任書，及律師證明，然後你本人親自跑一趟過來，再把那個
    支票領回去」，96年4月17日11時電話通聯譯文所載內容：
    「空勤總隊科長：因為這個錢目前存在我們的公庫，一個專
    戶裡，當時還沒整個定案，所以先把這筆錢匯到專戶，那現
    在執行命令很明確，是可以來提領」等語（見97年度偵字第
    82 12號偵查卷第191頁至第194頁；原審卷第47頁至第49 頁
    ），內政部空中勤務總隊承辦人員侯佩芬、總務科科長已分
    別於96年4月12日、96年4月14日、96年4月17日明確告知被
    告應可領取補助費，侯佩芬甚至告知被告領取補助費所需準
    備何種證件等資料，參諸被告亦於96年4月9日接獲臺灣臺北
    地方法院96年3月29日北院錦96執未字第2801號收取執行命
    令，此經本院調取96年度執字第2801號執行案卷核閱無訛，
    有送證證書附於該案卷可憑（見96年度他字第9526號偵查卷
    第28頁至第32頁），況被告於96年4月17日與告訴人丙○○
    簽立轉讓補助費債權契約時，同時給支付六十萬予告訴人丙
    ○○等情，亦據被告供承在卷（見97年度偵字第8212號偵查
    卷第61頁），則被告與告訴人丙○○僅係單純律師與當事人
    間之關係，並非素有交情之舊識，且觀諸告訴人丙○○於簽
    約當時需款孔急之客觀情狀，實難以確定告訴人未來能否返
    還該六十萬元，被告卻仍願大費周章提領六十萬元予告訴人
    丙○○，而承受上開補助費債權，倘謂被告於簽約當時不確
    定該補助費債權已能實現，孰能置信？凡此均足徵被告於96
    年4月17日與告訴人簽立上開補助費債權轉讓契約前，即已
    確定上開補助費近日內將核撥，而非約半年後方核撥該等補
    助費。
  (三)復查，證人即告訴人丙○○於偵查時具結證稱：因被告於96
    年4月17日，在伊向其借30萬元時隱瞞補助款會下來之事，
    他騙伊說空勤隊還要半年才會撥款下來，所以伊才會想乾脆
    跟被告借錢，並同意將補助款債權轉讓給被告，臺北地院96
    年3月29日北院錦96執未字第2801號之收取執行命令，伊並
    未收到，被告也沒傳真給伊，也不知道有這麼一件收取執行
    命令，是後來閱卷時才看到，96年4月17日當天是伊問被告
    可不可以借她30萬元，錢下來再還，被告就說乾脆把債權轉
    讓給他，與被告簽借貸契約當天，亦不知道空勤總隊將會發
    96 年4月19日空勤行總字第0960001943號那個函文，否則伊
    就會自己去領支票等語（見97年度偵字第8212號偵查卷第60
    頁至第62頁），嗣於原審審理時證稱：96年1月9日經朋友介
    紹認識被告，同日即委請被告寫狀紙及遞狀，當時被告並未
    跟伊說需要多少律師費，只說等以後再算，但被告有先跟她
    要法院執行費用5,600元，伊就將個人私章交被告保管；96
    年4月17日上午，伊去找被告問補助費何時可以拿到，被告
    說何時拿到補助費日期不確定，大約要在當天之後半年左右
    才會拿到補助費，被告並說要伊將補助費債權以60萬元代價
    轉讓給他，伊認為補助費已拖這麼久時間，且還要半年才能
    拿到，就同意以60萬元將此筆債權賣給被告，而被告就叫伊
    到其事務所附近的合作金庫開立新戶，結果在開戶時，發現
    伊早已有農民銀行的帳戶，而農民銀行已由合作金庫承受，
    所以行員就說她不用再開戶，後來被告就將60萬元存入其合
    作金庫帳戶，帳號與其原來農民銀行帳號相同；被告於96年
    4月17日當天有拿1紙轉讓債權的書面給她簽名，因為想說反
    正轉讓後之補助費即屬於被告，所以沒有看該書面內容就簽
    名，也未曾看過委任契約之內容；伊如果知道補助費在不久
    之後即可領到，當然不會將上開補助費債權轉讓給被告等語
    （見原審卷第189頁至第197頁），告訴人丙○○於偵查及原
    審審理時始終指證被告確有於96年4月17日向其言及上開補
    助費約須半年時間方能撥款等節，前後無何齟齬之處，且衡
    情告訴人丙○○若非誤信被告所言，即上開補助費須自96年
    4月17日起半年左右方可取得，斷無可能同意以60萬元之代
    價轉讓金額為118萬2,405元之補助費債權。且姑不論被告對
    告訴人以上開補助費35%所計算律師酬金（計算後為41萬3,8
    42元）是否過高，告訴人丙○○所轉讓上開補助費債權金額
    ，經扣除被告所給付之現金60萬元，及上開補助費總額35%
    之律師酬金後，告訴人丙○○仍須蒙受16萬8,563元之差額
    損失，倘非告訴人丙○○聽信被告所稱須半年之後方能取得
    上開補助費之語，告訴人丙○○豈有蒙受16萬8,563元之差
    額損失而同意為債權轉讓之理？益證告訴人丙○○所指證被
    告隱瞞上開補助費近日內已可受領之事實，而向丙○○詐稱
    ：補助費何時撥款不確定，大約還要半年時間之語乙節，應
    屬非虛。至告訴人丙○○於原審審理期間與被告簽立和解書
    ，並經臺灣臺中地方法院公證處認證等情，固有告訴人丙○
    ○向原審所提刑事撤回告訴狀所附和解書影本1份在卷可憑
    （見原審卷第92頁至第93頁），觀諸該和解書第二點第四款
    雖載有：「96年4月17日雙方簽定借貸契約當日，甲方絕未
    告訴乙方說：『第三人內政部空中勤務總隊於6個月後始會
    撥款』乙語，乙方之前說詞顯有記憶錯誤之誤會存在，今乙
    方明確肯定甲方絕未曾告訴乙方說：『第三人內政部空中勤
    務總隊於6個月後始會撥款』之語」等語（其中甲方指被告
    ，乙方指告訴人丙○○），而證人即負責該和解書認證之臺
    灣臺中地方法院公證人乙○○，於本院審理時亦證稱：「（
    辯護人問：你是否在民眾向你表示知道文書內容之後，你才
    會去做該份文書認證？）有時候我們在詢問時候，當事人會
    明確表示知道，有時候不會明確表示，如果沒有明確表示的
    時候，我們會問他如果要辦理這個案件的話請簽名。當事人
    一般不會明確表示不知道，我們辦理一般案件，我們會問他
    今天要辦什麼事情，他們如果陳述沒有看，就真的沒有看，
    我們會請他再看一次。」等語（見本院99年5月19日審判程
    序筆錄第5頁），固足認被告係閱覽上開和解書內容後，方
    經臺灣臺中地方法院公證人認證。然證人即告訴人丙○○於
    原審審理時亦證述：「（問：當時為何簽立上開撤回告訴狀
    及和解書？）本來我在鈞院第二次98年5月14日傳訊我時，
    我就要到庭，但因我脊椎受傷無法走路，所以我98年5月14
    日就沒有到庭，當時醫生有說我需要開刀，如果我以自費方
    式負擔醫藥費的話要9萬8千元傷口會較小，所以我就寫信給
    被告表示，說我現在缺錢看被告是否要就本件和解，被告就
    同意和解，我與被告約在臺中地方法院公證處，和解條件總
    金額是50萬元，給付方式為被告第一次與我見面時交付現金
    20萬元給我，餘額是每月5萬元支付給我，後來被告都有依
    約給付和解金給我。」、「（問：當時和解書內容是何人所
    寫？）98年5月7日我與被告在台中地院公證處碰面時，被告
    就已經事先將上開撤回告訴狀及和解書內容寫好。」、「（
    問：上開撤回告訴狀及和解書內容，除了和解金額及給付方
    式外，其餘內容有無告訴你？）無，我在簽名時也沒有看內
    容，但台中地院公證處公證人問我有無看和解書內容，我說
    我沒有看，公證人問我要不要看，我就拿來看一下，我就隨
    便看一下，但我沒有看很清楚，想說如果我不同意和解書內
    容的話，那被告一毛錢也不還我，所以我就簽名了。」等語
    （見原審卷第190頁背面至第191頁正面），顯見告訴人丙○
    ○於原審審理期間因經濟窘困，主動向被告表明願和解，且
    為取得和解金額50萬元，方於被告所擬之上開和解書上簽名
    ，且該和解書既係於被告所涉案件經起訴後，由被告與告訴
    人丙○○經協商所簽立，則被告與告訴人為達成和解，自不
    免相互退讓，多所折衝，該和解書內容亦係由涉案之被告所
    擬，攸關被告刑責之上開和解書第二項第四點內容，是否與
    事實相符，即非無疑，況告訴人丙○○嗣於原審審理時，經
    具結後仍明確證述被告有於96年4月17日向其言及上開補助
    費約須半年時間方能撥款乙節（見原審卷第189頁背面），
    則告訴人丙○○於原審審理時所為之證詞，既經交互詰問之
    嚴謹程序，且經具結以擔保其證詞之真實性，自較可採，足
    徵被告確有隱瞞上開補助費於簽約近日內可受領之事實，而
    向告訴人丙○○詐稱：補助費何時撥款不確定，大約還要半
    年時間之語乙節，致使告訴人陷於錯誤，而將補助費債權讓
    與被告，被告所辯其並未對告訴人丙○○言及補助費何時撥
    款不確定，大約還要半年時間之語乙節，無足採信。
  (四)綜上，被告上揭所辯，顯係事後圖卸刑責之詞，不足採信。
    本件事證業臻明確，被告犯行堪以認定，應予依法論處。
二、核被告甲○○所為，係犯刑法第339條第2項之詐欺得利罪。
    至公訴意旨雖認被告係犯刑法第339條第1項之詐欺取財罪，
    惟按債權之讓與，依民法第297條第1項之規定，雖須經讓與
    人或受讓人通知債務人始生效力，但不以債務人之承諾為必
    要，而讓與之通知，為通知債權讓與事實之行為，原得以言
    詞或文書為之，不需何等之方式，故讓與人與受讓人間成立
    債權讓與契約時，債權即移轉於受讓人，除法律另有規定外
    ，如經讓與人或受讓人通知債務人，即生債權移轉之效力。
    至同法條第2項所謂受讓人將讓與人所立之讓與字據提示於
    債務人，蓋使債務人閱覽讓與字據，可知讓與之事實與通知
    有同一之效力，並非以提示讓與字據為發生債權讓與效力之
    要件（參照最高法院42年台上字第626號判例），則本件被
    告對告訴人丙○○施用詐術，致使告訴人丙○○於96年4 月
    17日與被告簽立契約，且於該契約上「其他約定事項欄」約
    明：「借款人丙○○願意將對第三人空中勤務總隊得收取之
    債權全部（扣除支付律師酬金35%）讓與貸與人甲○○，甲
    ○○有權直接就第三人空中勤務總隊之債權抵償本消費借貸
    債權」等語（見96年度他字第9526號偵查卷第39頁），揆諸
    上開判例意旨，告訴人丙○○顯已於96年4月17日將補助費
    債權讓與被告，且已發生債權讓與之效力，被告業已取得該
    債權，而獲取財產上不法利益，並非獲取具體現實之財物，
    公訴意旨認被告係犯詐欺取財罪，容有未洽，爰依刑事訴訟
    法第300條之規定，在起訴事實同一之範圍內，變更起訴法
    條為刑法第339條第2項之詐欺得利罪。
貳、無罪部分
一、追加起訴意旨略以：被告甲○○係執業律師，明知依律師法
    第34條，不得受讓當事人系爭權利，被告於96年4月25日前
    往位於臺北縣新店市○○路○段200號10樓之內政部空中勤務
    總隊辦公室受領面額118萬2,405元之支票後，被告逾越授權
    範圍，利用其持有並保管告訴人丙○○印章之機會，盜用告
    訴人丙○○印章於支票背面，執向兆豐國際商業銀行松山機
    場分行提示兌領，被告另涉犯刑法第216條、第210條之行使
    偽造私文書罪嫌云云（見原審卷第163頁背面、第58頁正面
    ）。
二、按犯罪事實應依證據認定之，無證據不得認定犯罪事實，又
    不能證明被告犯罪者，應諭知無罪之判決，刑事訴訟法第15
    4條第2項、第301條第1項分別定有明文。次按認定不利於被
    告之事實，須依積極證據，茍積極之證據本身存有瑕疵而不
    足為不利於被告事實之認定，即應為有利於被告之認定，更
    不必有何有利之證據，而此用以證明犯罪事實之證據，猶須
    於通常一般人均不至於有所懷疑，堪予確信其已臻真實者，
    始得據以為有罪之認定，倘其證明尚未達到此一程度，而有
    合理性之懷疑存在，致使無從為有罪之確信時，即應為無罪
    之判決，此有最高法院82年度臺上字第163號判決、76年臺
    上字第4986號、30年上字第816號等判例意旨可資參照。而
    刑事訴訟法第161條已於91年2月8日修正公布，其第1項規定
    ：檢察官就被告犯罪事實，應負舉證責任，並指出證明之方
    法，因此檢察官對於起訴之犯罪事實，應負提出證據及說服
    之實質舉證責任，倘所提出之證據，不足為被告有罪之積極
    證明，或其指出證明之方法，無從說服法院以形成被告有罪
    之心證，基於無罪推定之原則，自應為被告無罪判決之諭知
    ，最高法院92年臺上字第128號判例可資參照。又當事人得
    聲請法院調查證據，而法院為發見真實，亦得依職權調查證
    據，但限於維護公平正義或對被告之利益有重大關係之事項
    為限，修正刑事訴訟法第163條第1、2項定有明文。故法院
    固得依職權調查證據，但並無蒐集證據之義務。蒐集證據乃
    檢察官或自訴人之職責，事實審法院應以調查證據為其主要
    職責，其調查之範圍，亦以審判中所存在之一切證據為限，
    案內不存在之證據，即不得責令法院為發現真實，應依職權
    從各方面蒐集證據（最高法院91年度臺上字第5846號判決可
    資參照）。
三、經查，證人即告訴人丙○○於原審審理時已證稱：「（問：
    之後妳有無授權被告去領這筆補助費款項？）96年4月17日
    被告已經以60萬元代價取得我這筆債權，所以就是剛才庭上
    提示給我看的借貸契約當成授權依據，讓被告去領補助費」
    、「（問：96年4月17日為何要交被告本案合作金庫之存摺
    、印章？）被告要我交付存摺、印章給他，既然補助費債權
    都已經轉移給被告，如果不交付存摺、印章給被告，那被告
    不就無法領取補助費，我只有告被告詐欺，我沒有告被告偽
    造文書，因我同意被告領取」等語（見原審卷第191頁、第
    197頁），足徵告訴人丙○○確因與被告簽訂補助費債權轉
    讓契約，而授權被告前往內政部空中勤務總隊領取上開支票
    及提示兌現上開支票，則被告以告訴人丙○○所交付印鑑蓋
    印於所受領支票，復向銀行提示兌現上開支票等行為，既係
    基於其所簽訂之債權轉讓契約，及告訴人丙○○之授權所為
    ，核與刑法第216條、第210條之行使偽造私文書罪構成要件
    相迴，自不能以行使偽造私文書罪相繩，揆諸前揭說明，基
    於無罪推定之原則，被告之犯罪自屬不能證明，就此部分自
    應為被告無罪之諭知。
、原審以被告甲○○犯罪事證明確，予以論罪科刑，固非無見
    。惟查：（一）刑事訴訟法第265條第1項所謂得追加起訴之
    「相牽連之犯罪」，係指同法第7條所列之相牽連之案件，
    且必為可以獨立之新訴，並非指有方法與結果之牽連關係者
    而言。是以，檢察官於第一審辯論終結前，就與原起訴之本
    案有相牽連關係之犯罪追加起訴，所追加者為另一獨立之新
    訴，與原起訴之案件，既係前後二次對法院發生二個訴訟關
    係，其標的復屬於同法第7條所列相牽連之數罪案件，法院
    如認其中一案件有罪，另案件無罪，自應於判決主文內分別
    予以諭知，始符刑事審判所採彈劾主義，應依訴訟關係予以
    判決之原理。本件檢察官所追加起訴被告行使偽造私文書部
    分（見原審卷第163頁背面、第58頁正面），係屬犯罪不能
    證明，揆諸上揭說明，自應於主文諭知無罪，原審未予詳查
    ，就此部分僅於判決理由闡明不予論罪，而未於主文內諭知
    無罪，已有違誤。（二）告訴人丙○○顯已於96年4月17 日
    將上開補助費債權讓與被告，且已發生債權讓與之效力，被
    告業已取得該債權，而獲取財產上不法利益，並非獲取具體
    現實之財物，被告係犯刑法第339條第2項之詐欺得利罪，原
    審誤認被告犯刑法第339條第1項之詐欺取財罪，亦有未洽。
    被告上訴意旨仍執前詞，就所涉詐欺罪嫌部分否認犯罪，雖
    無理由，惟原判決既有上揭可議之處，自無可維持，應由本
    院將原判決撤銷，另為適法之諭知。茲就被告所犯詐欺得利
    罪部分，審酌被告身為執業律師，竟違背誠信，利用當事人
    對其信任之機會，詐取債權，顯乏尊重他人財產權益之觀念
    ，漠視被害人之尊嚴及感受，且戕害律師之在野法曹社會形
    象，行為可訾，應予非難，兼衡被告犯後仍飾詞卸責，惟已
    與告訴人丙○○達成和解（此經告訴人丙○○於本院審理時
    陳明在卷，並有和解書影本1份附於原審卷可稽），及被告
    犯罪之動機、目的、生活狀況、智識程度、告訴人所受損害
    等一切情狀，量處如主文第二項所示之刑，資為懲儆。又查
    ，被告係於96年4月17日詐得債權，其犯罪時間顯係在96年4
    月24日之前，依中華民國九十六年罪犯減刑條例第2條第1項
    第3款之規定，減其宣告刑二分之一，併依該條例第9條及刑
    法第41條第1項前段之規定，諭知易科罰金之折算標準。末
    查，被告前未曾受有期徒刑以上刑之宣告，有本院被告前案
    紀錄表附卷可稽，而被告與告訴人丙○○業已達成和解，有
    和解書影本1份在卷足憑（見原審卷第92頁至第93頁），告
    訴人丙○○亦於本院審理時陳明不再追究被告（見本院卷第
    62頁背面），審酌被告因一時貪念致罹刑典，經此刑之宣告
    後，應知所警惕而無再犯之虞，本院因認暫不執行其刑為當
    ，爰依刑法第74條第1項第1款之規定予以宣告緩刑三年，以
    啟自新。至被告所涉行使偽造私文書罪嫌部分，因屬犯罪不
    能證明，業如前述，自應為無罪之諭知。
據上論斷，應依刑事訴訟法第369條第1項前段、第364條、第299
條第1項前段、第301條第1項、第300條，刑法第339條第2項、第
41條第1項前段、第74條第1項第1款，刑法施行法第1條之1，中
華民國九十六年罪犯減刑條例第2條第1項第3款、第7條、第9條
，判決如主文。
本案經檢察官王壬貴到庭執行職務。
中    華    民    國    99    年    6     月    9     日
                  刑事第二十三庭審判長法  官  許宗和
                                      法  官  沈君玲
                                      法  官  林海祥
以上正本證明與原本無異。
詐欺部分不得上訴。
行使偽造私文書部分如不服本判決，應於收受送達後10日內向本
院提出上訴書狀，其未敘述上訴之理由者並得於提起上訴後10日
內向本院補提理由書（均須按他造當事人之人數附繕本）「切勿
逕送上級法院」。
                                      書記官  林淑貞
中    華    民    國    99    年    6     月    9     日
附錄：本案論罪科刑法條全文
中華民國刑法第339條
（普通詐欺罪）
意圖為自己或第三人不法之所有，以詐術使人將本人或第三人之
物交付者，處5 年以下有期徒刑、拘役或科或併科1 千元以下罰
金。
以前項方法得財產上不法之利益或使第三人得之者，亦同。
前二項之未遂犯罰之。

司法院資訊處製作；財團法人民間司法改革基金會備份。
